臺灣板橋地方法院民事判決　九十一年度重訴字第一七六號
　　原　　　告　甲○○
　　原　　　告　丙○○
　　被　　　告　丁○○
　　被　　　告　乙○○
右當事人間所有權移轉登記事件，本院判決如左：
    主    文
被告應分別將坐落台北縣蘆洲市○○段二八九地號土地之所有權應有部分按附表所示
比例移轉登記予原告。
訴訟費用由被告負擔。
    事    實
甲、原告方面：
一、聲明：如主文所示。
二、陳述：
  １原告甲○○、丙○○於民國八十六年十二月二十四日各以百分之七十、百分之三
    十之比例，自訴外人余陳素梅受讓渠對被告二人之新台幣（下同）一千二百萬元
    借貸債權，並就被告所有坐落於台北縣蘆洲市○○段二八九地號土地所有權應有
    部分原提供予余陳素梅設定之最高限額一千二百萬元之抵押權，辦理抵押權人移
    轉登記完畢，被告並於同年十二月三十日共同簽發未載到期日，金額各為八百四
    十萬元及三百六十萬元之本票各一紙，分交原告甲○○、丙○○收執，作為債權
    憑証。嗣於八十八年六月十日，因被告表示已無力清償借款債務，同意將抵押標
    的過戶予原告二人，但被告無力繳納增值稅，又以為土地會被徵收，所以與原告
    簽立「協議書」「同意書暨保證書」，約定若土地被徵收或部分被徵收，徵收款
    由原告領取，其未被徵收之部分，被告同意將未被徵收之部分無條件過戶予原告
    以清償抵押債務。詎嗣後系爭土地不在政府公告徵收之範圍，原告迭次請求被告
    依約移轉，被告均拒與辦理，爰依契約之法律關係，請求被告分別將其所有系爭
    土地所有權按附表所示比例移轉登記予原告。
  ２被告雖辯稱：兩造所為移轉抵押物所有權於抵押權人之約定，因屬流押契約而無
    效云云，然查被告所簽立之上開本票，僅載有發票日，而未載到期日，足証原告
    二人對被告之借貸債權早已到期，原告可持本票為見票即付之請求。再參協議書
    、同意書暨保証書，皆各載有「茲因乙方（按被告）已無力清償該抵押借貸之債
    務，特立協議事項之意旨」，核諸證人李玲宏即代書証稱：被告無法對原告清償
    抵押債務，所以才寫這份協議書等語，益証兩造書立上開協議書、同意書暨保証
    書時，系爭一千二百萬元之借貸債權之清償期業已屆至，兩造始為移轉所有權以
    代清償之約定，並非民法第八百七十三條第二項之流押契約自明。
乙、被告方面：
一、聲明：駁回原告之訴。
二、陳述：
  １系爭協議書、同意書暨保證書並未約定系爭土地「全部」未經政府徵收時之處理
    方式，可見被告所負給付義務係以政府徵收為條件，系爭土地現已確定不在徵收
    之範圍，本件移轉所有權之約定應屬條件未成就，被告不負移轉所有權之義務。
　２依民法第八百七十三條第二項規定「約定於債權已屆清償期未為清償時，抵押物
　　之所有權移轉於抵押權人，其約定無效」。兩造於八十八年六月十日簽立之系爭
　　協議書、同意書暨保證書，就標的物如果日後經政府徵收或部分未被徵收有不同
    之處理方式，其債務之清償方式都還不確定，怎麼可能在八十六年本票簽發日之
    前，債務清償期就已到期？又原告丙○○已到庭表示：土地未被徵收六個月以後
    要還錢等語，是原告所主張：清償期係在八十六年簽發本票前等語，顯然自相矛
    盾，依抵押權設定契約書之記載，清償期應為九十二年四月六日。本件移轉所有
    權之約定，具有民法第八百七十三條第二項之情形，為流押契約，應為無效。至
    於本票未載到期日視為見票即付之規定，乃票據法之規定，與借款債務是否屆清
    償期不可相提並論，原告以本票未載到期日即指借款債務於簽發本票時已屆清償
    期，非屬有據。
    理    由
一、本件原告起訴主張：原告甲○○、丙○○於民國八十六年十二月二十四日各以百
    分之七十、百分之三十之比例，自訴外人余陳素梅受讓渠對被告二人之一千二百
    萬元借貸債權，並就被告所有坐落於台北縣蘆洲市○○段二八九地號土地所有權
    應有部分原提供予余陳素梅設定之最高限額一千二百萬元之抵押權，辦理抵押權
    人移轉登記完畢，被告並於同年十二月三十日共同簽發未載到期日，金額各為八
    百四十萬元及三百六十萬元之本票各一紙，分交原告甲○○、丙○○收執，作為
    債權憑証，嗣於八十八年六月十日，兩造訂立協議書、同意書暨保證書，約定若
    土地被徵收或部分被徵收，徵收款由原告領取，其未被徵收之部分，被告同意將
    未被徵收之部分無條件過戶予原告抵償抵押債務等情，業據原告提出土地登記簿
    謄本、本票影本、土地抵押權設定契約書影本、協議書、同意書暨保證書為證，
    且為被告所不爭執，此部分事實堪信為真。
二、被告辯稱：系爭協議書、同意書暨保證書並未約定系爭土地「全部」未經政府徵
    收時之處理方式，可見被告所負給付義務係以政府徵收為條件，系爭土地現已確
    定不在徵收之範圍，本件約定移轉所有權之法律行為應屬條件未成就，被告不負
    移轉所有權之義務等語。經查：證人李玲宏即為兩造書立協議書、同意書暨保
    證書之代書證稱：「之前的債權人為余陳素梅，余陳素梅欠原告錢，三方同意將
    抵押權讓與原告，後來被告無法對原告清償債務，所以才寫上這份協議書，被告
    丁○○繳不起增值稅，所以才寫協議書，當時有要辦過戶，沒辦法繳增值稅，在
    地政事務所也有作預告登記」「（問：當時兩造有無約定如土地未被徵收就不過
    戶？）答：被告本來就要過戶給原告，是因為無法繳增值稅，才會在協議書上書
    寫這些項目，當時是兩造都有講到土地可能會變成捷運用地，但確實範圍不清楚
    ，因為要繳這麼多增值稅，還不如等到土地被徵收，不用繳增值稅，所以大部分
    都講怎麼徵收要怎麼辦」「當初兩造已經講好要過戶，但被告無法繳增值稅，才
    找我過去幫他們寫協議書。當時他們是確定土地會被徵收，所以寫協議書是針對
    如果土地部分或全部被徵收，應該如何作約定」「當時大家都非常肯定會被徵收
    ，但徵收多少不確定，後來土地有無被公告徵收我就不清楚，他們以為會被徵收
    」等語（見九十一年五月二日言詞辯論筆錄），核兩造既然以為系爭土地確定會
    被徵收，當然不會作「如土地不在徵收範圍，原先移轉所有權之行為不生效力」
    之約定。復觀諸同意書暨保證書之前言載明「茲因本人（按被告）已無力清償
    該抵押借貸之債務，同意將本抵押標的過戶予丙○○及甲○○等二人，但因本人
    已無能力繳納過戶之任何稅費，特立同意暨保證以下事項．．」，可知被告二人
    在立協議書之前，即已同意將系爭土地移轉登記予原告以代清償抵押債務，僅因
    被告無力繳納土地增值稅之問題，兩造另立協議書、同意書暨保證書，就徵收款
    、地上建物之補償金該如何處理另為約定，因此兩造間移轉所有權之約定，其成
    立生效與土地是否會被徵收，並無關連性。況依同意書暨保證書第三項復載明
    「三、若本抵押標的將來僅部分被政府公告徵收，其未被徵收之部分，本人同意
    無條件將該未被徵收之部分無條件過戶予丙○○及甲○○等二人抵償抵押債務．
    ．本人並保證無條件提供過戶相關之文件予丙○○及甲○○等二人，絕不藉詞推
    諉刁難」等語，亦即被告於部分土地未被徵收之情形下，仍須將未徵收之土地過
    戶予原告以清償債務。兩造並於八十八年七月一日向地政機關辦理預告登記，
    有土地登記謄本可稽。綜上，足見兩造原已約定移轉系爭土地以代清償抵押債務
    ，其訂立協議書、同意書暨保證書，僅係針對系爭土地如被徵收時該如何處理為
    約定，並無以徵收為移轉土地所有權之停止條件之意思。是被告上開所辯，自不
    足採。
三、被告另辯稱：本件移轉所有權之約定，具有民法第八百七十三條第二項之情形，
    為流押契約，應為無效等語。按主張法律關係存在之當事人，僅須就該法律關係
    發生所須具備之特別要件，負舉證之責任，至於他造主張有利於己之事實，應由
    他造舉證證明，最高法院四十八年台上字第八八七號判例意旨參照。換言之，原
    告已就兩造間有移轉所有權之約定舉證證明，被告主張該法律行為具有無效之原
    因，被告不負移轉所有權之義務，應由被告證明之。被告係以：兩造於八十八
    年六月十日簽立之系爭協議書、同意書暨保證書，就標的物如果日後經政府徵收
    或部分未被徵收有不同之處理方式，其債務之清償方式都還不確定，怎麼可能在
    八十六年本票簽發日之前，債務清償期就已到期？原告丙○○已到庭表示：土
    地未被徵收六個月以後要還錢等語，是原告所主張：清償期係在八十六年簽發本
    票前等語，顯然自相矛盾。依抵押權設定契約書之記載，清償期應為九十二年
    四月六日等詞，為其主張兩造借款契約清償期尚未屆至之論據。經查：兩造所
    立同意書暨保證書第一點載明「本人向丙○○及甲○○等二人抵押借貸之標的物
    之一部或全部如將來被政府公告徵收而有徵收款時，本人無條件同意該筆徵收款
    全數由丙○○及甲○○二人領取．．」，第二點載明「本人同意前項之徵收款全
    數作為清償本人向丙○○及甲○○等二人抵押借貸之債務，如徵收款金額大於債
    務，其多於債務之部分本人亦同意無條件全數歸屬丙○○及甲○○等二人，作為
    補貼，如該補償款之金額不足清償抵押債務時，本人概不負責」，第三點載明「
    若本抵押標的物將來僅部分被政府公告徵收，其未被徵收之部分，本人同意無條
    件將該未被徵收之部分無條件過戶予丙○○及甲○○等二人抵償抵押債務．．」
    ，係就抵押標的物如全部或一部經政府徵收，就徵收之部分及未被徵收之部分該
    如何處理作約定，並非針對原借款契約如何清償為約定，被告將之混為一談，自
    不可採。原告丙○○固於九十一年五月二日庭訊時表示：土地未被徵收後，六
    個月以後，被告要無條件搬出去，要還我們錢等語，惟觀諸同意書暨保證書第三
    點之約定「若本抵押標的物將來僅部分被政府公告徵收，其未被徵收之部分，本
    人同意無條件將該未被徵收之部分無條件過戶予丙○○及甲○○等二人抵償抵押
    債務．．，另本抵押標的上由本人所有未保存之建物，如係坐落於不在政府公告
    徵收之土地上，本人同意無條件於徵收部分之徵收款發放日起六個月內無條件自
    行遷離，並將土地點交於丙○○及甲○○等二人，本人保證不得向丙○○及甲○
    ○等二人要求任何補償及不得要求建物之補償」，是原告丙○○上開陳述應係指
    「建物部分，被告要無條件搬出去，土地部分要辦理過戶及點交，以此代為清償
    借款之意」，並非指公告徵收後六個月後才要還錢，否則被告既要將土地點交過
    戶予原告，又要返還借款，豈有讓原告雙重得利之理？抵押權設定契約書及他
    項權利証明書上，關於「存續期限」，固載明自民國八十二年四月七日起至民國
    九十二年四月六日止，惟此係指抵押權之存續期間，而抵押債務之「清償日期」
    ，則就各個債務分別定其清償日期，是抵押權設定契約書所載「存續期間」，並
    非抵押債務之清償期，否則即無分別記載之必要，被告將抵押權之存續期限，誤
    以為借款債務之清償期，主張兩造間一千二百萬元借款之清償日期為九十二年四
    月六日，自不足採。
四、綜上，被告既不能證明兩造間移轉所有權之約定具有流押契約之情形，則兩造間
    所為移轉所有權之約定，自屬有效成立，原告據此約定，請求被告將其所有系爭
    土地所有權應有部分按附表所示比例移轉登記予原告，為有理由，應予准許。
五、結論：本件原告之訴為有理由，依民事訴訟法第七十八條、第八十五條第一項前
    段，判決如主文。
中　　　華　　　民　　　國　　九十一　　年　　　七　　　月　　　四　　　日
                                臺灣板橋地方法院民事第三庭
~B法　官　陳映如
右正本證明與原本無異。
如不服本判決，應於判決送達後廿日內，向本院提出上訴狀。
中　　　華　　　民　　　國　　九十一　　年　　　七　　　月　　　五　　　日
~B書記官　高玉彬
